【裁判字號】    98,重上更(二),15
【裁判日期】    980728
【裁判案由】    違反槍砲彈藥刀械管制條例
【裁判全文】
臺灣高等法院高雄分院刑事判決    98年度重上更(二)字第15號
上  訴  人
即  被  告  甲○○
指定辯護人  本院公設辯護人  李佩娟
上列上訴人因違反槍砲彈藥刀械管制條例案件，不服臺灣澎湖地
方法院91年度重訴字第3 號中華民國92年1 月16日第一審判決（
起訴案號：臺灣澎湖地方法院檢察署91年度偵字第319 號），提
起上訴，判決後，經最高法院第二次發回更審，本院判決如下：
     主  文
原判決關於甲○○部分撤銷。
甲○○共同意圖供自己犯罪之用，未經許可，製造爆裂物，處有
期徒刑柒年，併科罰金新台幣伍萬元，罰金如易服勞役，以新台
幣貳仟元折算壹日。火藥柒包（每包重約陸佰公克）、雷管壹支
、導火索壹截（長伍點零伍公分）、線香肆支、呼吸器貳付、蛙
鞋貳雙、蛙鏡參付、呼吸管壹佰柒拾伍公尺、探漁機壹台，魚貨
變賣價款新台幣參仟肆佰參拾柒元，均沒收。
     事  實
一、甲○○係澎湖籍「明鴻滿」號漁船船主，明知未經許可，不
    得持有槍砲彈藥刀械管制條例所規定彈藥類爆裂物之主要零
    組件及製造爆物，為圖製造爆裂物供自己採捕魚類犯罪之用
    ，竟於民國（下同）91年6 月上旬某日，駕駛「明鴻滿」號
    漁船，前往澎湖縣望安鄉草嶼（起訴書誤認為貓嶼），撿拾
    空軍發射後之未爆彈，在該漁船上取出彈內之火藥，將之分
    裝成8 包（每包重約600 公克），嗣又在附近之貓嶼，以每
    支雷管及導火索新臺幣（下同）20元之價格，向大陸漁民購
    買雷管8 支、導火索8 支，再攜至其澎湖縣望安鄉東安村望
    安117 號住處前附近海灘藏置，欲供日後製成爆裂物炸魚之
    用，而未經許可持有爆裂物之主要組成零件。同年7 月6 日
    上午5 時，與其子陳文星、陳文盛（均已判處罪刑確定）駕
    駛「明鴻滿」號漁船報關出海，先駛至上述沙灘取出所藏放
    之火藥8 包、雷管8 支及導火索8 支，攜帶上船，而與陳文
    星、陳文盛基於製造爆裂物採捕魚類之犯意聯絡，共同未經
    許可持有爆裂物之主要組成零件，並推由甲○○在船上將雷
    管1 支及導火索1 支接上其中1 包火藥，而共同製造爆裂物
    1 顆。嗣於同日6 時許，駛至望安鄉潭門港東南方海域，隨
    即以甲○○所有之探漁機探測海中魚群迴游狀態，於發現魚
    群後，即由甲○○以線香點燃該爆裂物之導火索後，投入海
    中爆炸，震波震昏或炸死魚類，再由陳文星、陳文盛戴用呼
    吸器、呼吸管及蛙鏡、蛙鞋，潛入海底撿拾被震昏或炸死之
    魚類，而非法採捕水產動物，共捕獲魚類174 公斤（其中採
    樣5 尾送鑑定後已腐敗丟棄，其餘魚類變賣價款3,437 元）
    。嗣於同日上午6 時20分許，經警方會同澎湖縣政府取締毒
    電炸魚小組當場查獲，並扣得火藥7 包、雷管1 支、導火索
    1 支（另雷管6 支、導火索6 支、甲○○見警方查緝而將之
    丟入海中而滅失）、暨甲○○等所有供犯罪所用之線香4 支
    、呼吸器2 付、蛙鞋2 雙、蛙鏡3 付、呼吸管175 公尺、探
    漁機1 台，及魚類變賣價款3, 437元。
二、案由澎湖縣警察局移送臺灣澎湖地方法院檢察署檢察官偵查
    起訴。
     理  由
一、按被告以外之人於審判外之言詞或書面陳述，屬傳聞證據，
    除法律有例外規定外，原則上無證據能力，本院卷內各項證
    據，無論傳聞證據、非傳聞證據或法律規定例外之傳聞證據
    ，因檢察官、被告及其辯護人，對該等證據之證據能力均表
    示同意作為證據，依刑事訴訟法第159 條之5 第5 項規定，
    本案審酌證據作成時之情況，認為以之作為證據並無不當，
    應均有證據能力，而得作為被告犯罪之證據，合先明。
二、訊據上訴人即被告甲○○對其於前開時地撿拾未爆彈，取出
    彈內之火藥，分裝成8 包，每包重約600 公克（1 台斤），
    並向大陸漁民購買雷管、導火索，藏置於其住處前附近海灘
    ，再夥同其子陳文星、陳文盛報關出海，先至海灘取出火藥
    等物，攜帶上船，在船上由其在火藥裝上雷管、導火索，製
    成爆裂物，經以所有之探漁機測得魚群後，由其以線香引燃
    導火索，丟入海中爆炸，再由其或陳文星、陳文盛潛入海中
    採捕被炸昏或震死之魚類，而為警查獲等事實供承不諱，惟
    辯稱：伊並未在火藥上填充玻璃或鐵釘等足以傷人之物，威
    力不會很大，伊不可能拿自己及兒子一家人之生命冒險，該
    火藥係引燃丟入海中，僅係供捕魚之用，應無殺傷力云云。
    被告辯護人辯稱：被告只是以報紙包紮之火藥接上雷管及導
    火索，丟入海中，欲震昏魚類予以捕撈，主觀上並無製造足
    以致人死傷爆裂物之犯意，且被告製造之手法粗糙，該火藥
    在海中引爆，只能藉其產生之震波擊昏魚類，該爆詐產生之
    威力只類似鞭炮或天炮而已，客觀上並沒有達到足以造成
    致人死傷之殺傷力，被告應不構成製造爆裂物之罪責云云。
    惟查：
  (一)被告在澎湖望安鄉草嶼撿拾空軍發射後之未爆頭彈，在其船
    上取出彈內之火藥，將之分裝成8 包，每包重約600 公克（
    1 台斤），再向大陸漁民購買雷管及導火索，欲用以製成爆
    裂物，供炸魚之用等事實，為被告所供承，並有被告尚未使
    用被查獲之火藥七包及雷管、導火索各1 支扣案可佐。扣案
    之火藥、雷管及導火索，依內政部86年11月24日台（86）內
    警字第8670683號公告，均屬爆裂物之主要組成零件，以雷
    管插入導火索點燃，可引爆炸藥（火藥），即為爆裂物等情
    ，有內政部警政署刑事警察局91年8 月16日刑鑑字第091019
    1697號、91年8 月26日刑偵五字第0910228186號鑑驗通知書
    及92年4 月17日刑偵五字第0920064384號函附卷可稽（見偵
    查卷第49、51頁及本院上訴字卷第52、53頁）。另扣案之火
    藥7 包，經本院再送請該局鑑驗結果，檢出該火藥有三硝基
    甲苯（TNT） 及鋁粉（AI）成分，係黃色炸藥，有該局98年
    6 月22日刑鑑字第0980077160號函存卷可參，是被告持有爆
    裂物之主要組成零件，已甚明灼。
  (二)據被告供稱：我是先報關檢查完船隻，再將船先開往東安的
    沙灘，拿我預藏的炸藥，再開船出海炸魚，：：：利用探漁
    機探測魚群，發現魚群時，將自製之炸藥，插上雷管，加上
    導火索，以線香點燃，投入海中魚群，待「炸彈」引爆後，
    再由陳文星、陳文盛潛入海中撈捕被炸死或震昏之魚類等語
    （警卷第1 頁、原審卷第24頁）。被告撿拾未爆彈內之火藥
    ，又向大陸漁民購買雷管及導火索，然後裝配成可引爆之「
    炸彈」，用以「炸魚」，則被告未經許可製造爆裂物，用以
    採捕海中魚類，已甚明確。
  (三)被告與其子陳文星、陳文盛駕乘「明鴻滿」號漁船，報關出
    海，先開往東安村前沙灘，拿取預藏之炸藥時，其子陳文星
    、陳文盛即已知悉欲前往「炸魚」等情，為被告於警訊時所
    供明（見警卷第1 頁、第3 頁）。同案被告陳文星、陳文盛
    就彼等先開船至東安村前沙灘拿取炸藥，再開船出海到望安
    島東南海域半海浬處「炸魚」之事實，於檢察官偵查中亦不
    諱言（見偵查卷第22、23頁）。再陳文星、陳文盛於警訊均
    供稱：是我父親甲○○將炸藥插上雷管及導火索後，以香點
    燃後丟入海中引爆，我們兄弟再潛入海中撈捕所炸昏之魚貨
    ，我父親甲○○則負責在船上牽引呼吸管及開船工作等語（
    見警卷第5 頁、第8 頁）。而「炸魚」必需使用能引爆之爆
    裂物，陳文星、陳文盛均知悉被告攜帶「炸藥」、雷管、導
    火索等物上船，欲供「炸魚」之用，被告與陳文星、陳文盛
    就使用「炸藥」採捕魚類，顯有犯意聯絡及行為分擔，則「
    炸魚」前之製造爆裂物，自亦在彼等之共同犯意範圍，足堪
    認定。被告指稱陳文星、陳文盛不知其製造爆裂物，陳文星
    及陳文盛亦均陳明其父製造爆裂物伊等並不知情，或其父在
    船上弄炸藥時始知要炸魚云云，均不足採信。
  (四)被告與陳文星、陳文盛以所製造之爆裂物「炸魚」，共採捕
    「黑尾東」魚174 公斤，此有澎湖縣警察局扣押物品目錄表
    一紙附卷可稽（見警卷第13頁）。經警方將其中5 尾送請行
    政院農業委員會水產試驗所澎湖分所鑑驗結果，該5 尾「黑
    尾東」魚，腹腔中均大量出血、瘀血，血液呈暗紅色，且污
    染滲入肌肉中，膽囊破裂，部分消化道破損，心臟至消化道
    之間瘀血情況嚴重，明顯血管有受強震破裂徵狀，應為利用
    爆裂物所捕等情，有該所91年7 月16日（91）農水試澎字第
    0579號函及所附照片17幀在卷足憑（見偵查卷第37至47頁）
    。按行政院農業委員會水產試驗所澎湖分所係政府設立試驗
    水產魚類之專業機構，承辦員具專業智識，其所為之鑑驗，
    又有照片可佐，是其鑑驗結果，自足採為認定事實之依據。
  (五)被告於原審審理中雖供稱向大陸漁民購買雷管、導火索22組
    云云。惟被告係撿拾火藥裝成8 包，則所需用之雷管及導火
    索應為8 組（每組各1 支）。被告於警訊時已陳明當日攜帶
    雷管及導火索各8 支上船，已使用1 顆炸藥及雷管、導火索
    各1 支，其餘雷管及導火索因遇警方人員情急將之丟入海中
    等情（見警卷第2 頁）；惟警方在被告之船上扣得雷管及導
    火索各1 支，故被告丟入海中之雷管及導火索，各為6 支無
    疑。被告當日攜帶雷管及導火索各8 支上船之說，應堪採信
    ；故被告所供另購買雷管及導火索12組，並無其他證據可佐
    ，自應認定被告所購買之雷管及導火索為8 組。
  (六)被告從其撿拾之未爆彈取出火藥，以之分裝成8 包，將其中
    1 包接上雷管及導火索，再以線香點燃導火索，投入海中爆
    炸，以捕撈魚類之事實，業據被告供承在卷，而被告以上開
    方法捕撈之「黑尾冬」魚，腹腔中均大量出血、瘀血、血液
    呈暗紅色，且污染滲入肌肉中，膽囊破裂，部分消化道破損
    ，心臟至消化道之間瘀血嚴重，明顯血管有破裂徵狀之情，
    業如前述，顯見被告投入海中之炸藥，應有相當之威力。被
    告及其辯護人雖以該炸藥只能震昏魚類，未有致人死傷之殺
    傷力置辯。然證人即內政部警政署刑事警察局鑑識人員劉應
    中於本院審理時到庭結證稱：被告持有之火藥係制式炸藥，
    爆速每秒6,800 公尺，被告並未在火藥中填裝鋼釘、玻璃容
    器，只是以報紙包裹，如接上雷管、導火索，點火投入海中
    ，因產生震波，會將擊昏，該震波對人體亦會造成氣胸等內
    傷，如是在3 公尺內之近距離，有造成死亡之可能，超過3
    公尺，雖威力較低，亦有使人耳膜破裂之可能等語（見本院
    98年7 月14日筆錄），則被告製造之爆裂物對人類具有殺傷
    力，應無可疑，雖被告係將爆裂物往數公尺外之海中丟擲，
    對於船上之人不致造成危險，但不能因此即認該爆裂物並無
    殺傷力。被告及其辯護人上開辯解並不足取。
  (七)此外，並有線香4 支、呼吸器2 付、蛙鞋2 雙、蛙鏡3 付、
    呼吸管175 公尺、探漁機1 台、現場照片12幀、明鴻滿船（
    隊）員姓名表、機漁船（含船員）進出檢查表、現場圖、魚
    貨估價單及魚貨變賣價款3,437 元等扣案可佐。綜上所敘，
    本案事證已臻明確，被告所辯，顯係卸責之詞，殊無足採，
    其犯行洵堪認定。
三、按行為後法律有變更者，適用行為時之法律，但行為後之法
    律有利於行為人者，適用最有利於行為人之法律，刑法第2
    條第1 項定有明文。經查，被告行為後刑法已於95年7 月1
    日修正公布施行，即應依上開規定比較適用，茲詳述如下：
  (一)修正後刑法第28條關於成立共同正犯之標準，將原來共同正
    犯之共同「實施」犯罪，改為共同「實行」犯罪，剔除完全
    未參與犯罪相關行為之「實行」的「陰謀共同正犯」及「預
    備共同正犯」，是新法共同正犯之範圍已然縮小，然本案因
    外屬陰謀、預備共同正犯，不論依修正前刑法第28條之規定
    ，抑或修正後刑法第28條之規定，均構成共同正犯，依刑法
    第2 條第1 項之規定，自應適用修正後之刑法第28條規定情
    形問題。
  (二)刑法修正後，已刪除第55條關於牽連犯之規定，依舊法得成
    立牽連犯之各該行為，於新法施行後因刪除牽連犯之規定，
    即應予以分論併罰，顯已影響行為人刑罰法之法律效果，自
    屬法律有變更，比較新舊法結果，修正後之規定並非較有利
    於被告，是依刑法第2 條第1 項規定，仍應適用修正前刑法
    第56條牽連犯之規定。
  (三)修正前刑法第42條第2 項就易服勞役之折算標準，係規定以
    1 元以上3 元以下折算1 日，而修正前罰金罰鍰提高標準條
    例第2 條前段（現已刪除）規定，就其原定數額提高為100
    倍折算1 日，修正前易服勞役之折算標準，應以銀元300 元
    即新台幣900 元折算1 日，惟修正後之刑法第42條第3 項則
    規定易服勞役以新台幣1,000 元、2,000 元或3,000 元折算
    1 日，比較修正前後易服勞役折算標準，以修正後之規定較
    有利於被告，自應依刑法第2 條第1 項前規定，適用修正後
    刑法第42條第2項規定，定其折算標準。
  (四)又修正前刑法第64條第2 項原規定，死刑減輕者，為無期徒
    刑或15年以上有期徒刑；第65條第2 項規定，無期徒刑減輕
    者，為7 年以上有期徒刑，修正後之刑法第64條第2 項則規
    定，死刑減輕者，為無期徒刑；第65條第2 項規定，無期徒
    刑減輕者，為20年以下15年以上有期徒刑；比較新舊法，以
    修正前刑法第64條第2 項、第65條第2 項之規定對被告較為
    有利，自應適用修正前之法律減輕其刑.
  (五)綜合上述各項比較，依最高法院95年第8 次刑事庭會議決議
    ，除罰金易服勞役部分外，餘均應適用修正前之前揭刑法規
    定論處。
四、查被告意圖供自己「炸魚」犯罪之用，而未經許可製造爆裂
    物，用以採捕水產動產，核其所為係犯槍砲彈藥刀械管制條
    例第7 條第3 項、第1 項之意圖供自己犯罪之用，未經許可
    製造爆裂物罪（該條例於97年11月26日雖有修正，於該條例
    增列第5 項，原第5 項移列至第6 項，但對前開第1 項、第
    3 項則未有修正）及漁業法第48條第1 項第2 項、第60條第
    1 項之使用爆裂物採捕水產動物罪。被告製造前之持有爆裂
    物之主要組成零件行為，係製造爆裂物之階段行為，為製造
    爆裂物罪所吸收，不另論罪。被告製造前之持有爆裂物主要
    組成零件8 包「火藥」及雷管8 支、導火索8 支，係同時同
    地持有之一行為，其尚未製造爆裂物之7 包「火藥」及雷管
    7 支、導火索7 支，自亦為製造爆裂物罪所吸收。被告製造
    後之持有爆裂物行為，係製造爆裂物之當然結果，亦不另論
    罪。公訴意旨認被告係犯槍砲彈藥刀械管制條例第7 條第1
    項之未經許可製造爆裂物罪及刑法第187 條之意圖供自己犯
    罪之用，而製造爆裂物罪，二罪間有想像競合之裁判上一罪
    關係云云；惟槍砲彈藥刀械管制條例第7 條第3 項、第1項
    之罪，係刑法第187 條之特別規定，自應優先適用，是此部
    分起訴法條尚有未洽，應予變更。被告所犯上開二罪間，有
    方法結果之牽連關係，應依刑法第55條規定從一重之槍砲彈
    藥刀械管制條例第7 條第3 項、第1 項之罪處斷。被告與陳
    文星、陳文盛就上開行為，有犯意聯絡及行為分擔，為共同
    正犯。又被告所犯之槍砲彈藥刀械管制條例第7 條第3 項、
    第1 項之罪，其法定刑為死刑或無期徒刑，處徒刑者，併科
    新臺幣5,000 萬元以下罰金，而被告之製造爆裂物，係用以
    炸魚補貼家計，別無他用，且僅製成一顆爆裂物，情節非重
    ，如處以最低法定刑之無期徒刑，客觀上衡量，仍嫌過重，
    是其情狀顯可憫恕，爰如原審依刑法第59條規定減輕其刑。
五、原審予以論罪科刑，固非無見；然查：(一)被告僅製成1 顆爆
    裂物，7 餘7 包火藥尚未裝上另7 支雷管及導火索，該未組
    裝之7 包火藥、7 支雷管及7 支導火索，僅屬爆裂物之主要
    組成零件，原判決認被告製造8 顆爆裂物，尚有未洽，(二)被
    告就製造爆裂物及以爆裂物採捕水產動物，與陳文星、陳文
    盛均有共犯關係，原判決認被告僅就以爆裂物採捕水產動物
    部分，與陳文星、陳文盛有共犯關係，亦有未合；(三)刑法於
    95年7 月1 日已有修正，原判決未及比較適用，同有未洽。
    被告上訴否認其組裝之爆裂物並無殺傷力而指摘原判決不當
    ，雖無理由，但原判決此部分既有可議，自應將之撤銷改判
    。爰審酌被告製造爆裂物採捕水產動物，危害水產資源之保
    育，減損漁業之生產力，戕害漁業之發展，及其他漁民之生
    計，對海洋生態環境造成無可彌補之衝擊，及僅使用一顆爆
    裂物，與犯罪後坦承部分犯行，態度尚好及被告因罹患大腸
    癌末期，經作切除手術後，換裝人工肛門，生活不便，現仍
    定期回診追蹤治療中等一切情狀，爰予科處有期徒刑柒年，
    併科罰金新台幣伍萬元，罰金部分並諭知易服勞役之折算標
    準。扣案之火藥7 包（每包重約600 公克）、雷管1 支、導
    火索1 支，均為爆裂物之主要組成零件，係屬違禁物，依刑
    法第38條第1 項第1 款規定宣告沒收；扣案之線香4 支、呼
    吸器2 付、蛙鞋2 雙、蛙鏡3 付、呼吸管175 公尺、探漁機
    1 台等物，為被告所有，供犯罪所用之物，均依刑法第38
    條第1 項第2 款規定宣告沒收；另魚貨變賣價款3,437 元，
    係被告犯罪所得之物之變價，為被告所有，依刑法第38條第
    1 項第3 款規定宣告沒收。另扣案之鉛帶2 付、潛水衣1套
    、筆記簿1 本及衛星定位器1 台（後者為船上之設備）等物
    ，尚無確切證據可認定係供本案犯罪之用，爰不予宣告沒收
    。又被告製造之爆裂物1 顆，已投入海中爆炸，而不存在；
    另被告投入海中之雷管6 支及導火索6 支，迄今將近1 年，
    顯然因被海水浸濕及衝激而滅失，均毋庸宣告沒收，併此
    明。
六、原判決關於被告陳文管、陳文盛部分，業已判決確定，故不
    再論列。
據上論斷，應依刑事訴訟法第369 條第1 項前段、第364 條、第
299 條第1 項前段、第300 條，槍砲彈藥刀械管制條例第7 條第
3 項、第1 項、漁業法第48條第1 項第2 款、第60條第1 項、第
68條，刑法第11條前段、第2 條第1 項、第59條、第38條第1 款
、第2 款，修正前刑法第28條、第55條、第42第2 項、刑事訴訟
法第1條，判決如主文。
本案經檢察官李門騫到庭執行職務。
中    華    民    國    98    年    7     月    28    日
                  刑事第四庭    審判長法  官 蕭權閔
                                      法  官 吳進寶
                                      法  官 陳吉雄
以上正本證明與原本無異。
如不服本判決應於收受本判決後10日內向本院提出上訴書狀，其
未敘述上訴理由者，並得於提起上訴後10日內向本院補提理由書
狀（均須按他造當事人之人數附繕本）「切勿逕送上級法院」。
中    華    民    國    98    年    7     月    29    日
                                      書記官 郭蘭蕙
附錄本判決論罪科刑法條：
槍砲彈藥刀械管制條例第7條第1項、第3項
未經許可，製造、販賣或運輸火砲、肩射武器、機關槍、衝鋒槍
、卡柄槍、自動步槍、普通步槍、馬槍、手槍或各類砲彈、炸彈
、爆裂物者，處死刑、無期徒刑或7 年以上有期徒刑；處徒刑者
，併科新臺幣3000 萬 元以下罰金。
意圖供自己或他人犯罪之用，而犯前2 項之罪者，處死刑或無期
徒刑；處徒刑者，併科新臺幣5000萬元以下罰金。
漁業法第48條第1項第2款、
採捕水產動植物，不得以左列方法為之：
二、使用炸藥或其他爆裂物。
漁業法第60條第1項
（罰則（一））
違反第48條第1 項各款規定之一者，處5 年以下有期徒刑、拘役
或併科新台幣15萬元以下罰金。


司法院資訊處製作；財團法人民間司法改革基金會備份。
